【裁判字號】    95,重上,38
【裁判日期】    970527
【裁判案由】    確認所有權存在
【裁判全文】
臺灣高等法院臺中分院民事判決          95年度重上字第38號
上  訴  人  豐揚企業股份有限公司
法定代理人  甲○○
法定代理人  丙○○
訴訟代理人  常照倫律師
複代理人    黃琪雅律師
被上訴人    經濟部水利署第三河川局
法定代理人  乙○○
訴訟代理人  朱坤棋律師
上列當事人間確認所有權存在事件，上訴人對於中華民國九十五
年一月二十六日臺灣臺中地方法院第一審判決（九十四年度訴字
第一四００號），提起上訴，九十七年五月十三日言詞辯論終結
，本院判決如下：
    主      文
上訴駁回。
第二審訴訟費用由上訴人負擔。
    事實及理由
一上訴人豐揚企業股份有限公司於九十二年一月二十九日遭經濟
  部中部辦公室以經商字第０九二０二０二四三一０號廢止登記
  ，進入清算程序，由其全體董事甲○○、丙○○（另董事江耀
  閭已死亡）為其清算人，本件訴訟應由甲○○、丙○○為其法
  定代理人，上訴人起訴時僅列甲○○一人為法定代理人，於第
  二審聲明補正，爰併列丙○○為法定代理人合先明。
二上訴人起訴主張：上訴人公司於民國七十年間，經當時之主管
  機關台中縣政府核准，於原判決附圖所示之烏溪旁河川公地設
  置砂石洗選場，獲核發「土石採取許可證」「河川公地使用許
  可證」「河川公地設施構造物使用許可書」，原判決附圖所示
  面積七‧三五六０公頃之河川公地上填土整地（體積為二四０
  二三六‧七立方公尺）從事砂石加工。嗣因政府加強河川管理
  ，上訴人乃自八十六年間起陸續拆除洗選場內之設施，並多次
  向被上訴人申請，欲將上訴人公司所合法採取，堆置於河川公
  地如原判決附圖所示之土石取回，然被上訴人否認上訴人就該
  部分之土石有所有權，拒絕所請，兩造就原判決附圖所示土石
  所有權即生爭執，而有即受確認判決之法律上利益，本於所有
  權請求判決確認定系爭土石為上訴人所有。
三被上訴人則以：原判決附圖所示土石位於烏溪河川區域內，該
  河川區域之高灘地本由土石所構成，上訴人公司雖曾於七十、
  七四、七八、八０年間經主管機關之許可採取土石，並非法占
  用河川公地設置砂石場，但許可採取土石當時距今已逾一、二
  十年，非法占用河川公地所設置之砂石場亦於八十六年間遭強
  制拆除清理完畢，難認原判決附圖所示之土石為上訴人公司所
  開採填放。即使上訴人公司開採砂石曾取得主管機關之許可，
  上訴人所取得者僅為砂石之採取權，而非砂石所有權，如上訴
  人公司未於許可期限內將所挖取之土石運出河川區域則仍不能
  取得土石之所有權，再者縱使原判決附圖所示之土石係上訴人
  所有並長期用以填築河川公地，則該部分土石已因附合而成為
  河川公地之重要成分，而由被上訴人取得所有權，又該部分土
  石已於八六年間隨同砂石場由主管機關收回，而以所有之意思
  和平公然占有至今，被上訴人至遲於九十一年間因時效而取得
  土石之所有權等語資為抗辯。
四原審為上訴人敗訴之判決，上訴人不服上訴聲明請求判決：(一)
  原判決廢棄。(二)確認如經濟部水利署94年10月26日經水勘字第
  ０九二００一三三０號函所附測量成果圖（即原判決附圖）所
  示面積七．三五六０公頃體積二四０二六三．七立方公尺之土
  石為上訴人所有。(三)第一、二審訴訟費用由被上訴人負擔。
五按土地之所有權除地面外，及於土地上下。至於土地中之砂土
  、岩石為土地之構成部分，在未與土地分離成獨立物前，均為
  土地之一部分，並非獨立物權客體。
  查上訴人主張系爭如經濟部水利署94年10月26日經水勘字第０
  九四二００一三三０號函所附測量成果圖（即原判決附圖）所
  示面積七．三五六０公頃體積二四０二六三．七立方公尺之土
  石為上訴人所有。而該圖籍之引測點及高程係依據烏溪右岸斷
  面椿54、55號引測，並依治理計劃高程為基準計算體積，業據
  該函明（見原審卷一一四頁）。系爭土石位於兩堤間之烏溪
  行水區內，面積廣達7.3560公頃，表面大致平整，部分表層鋪
  設有混凝土充作為砂石場停車及放置洗選設備之用地，並有河
  川便道供車輛通往堤外道路及採區（見原判決附圖土石範圍內
  平行虛線處，並參照原審卷第91頁勘驗筆錄、第117頁上訴人
  所陳報之現場地形圖、第113頁被上訴人所陳報之豐揚場場區
  現場略圖），再依兩造所陳報之現場狀況照片及現場圖所示，
  附圖所示土石之表面層之上並有「3.砂石攪拌基座」、「4.水
  泥塊圍牆」（原審院卷第119頁、第117頁）、「5.碎石鋪設基
  地」 (原審院卷第120頁、117頁)、「7.貨櫃屋」、「8.電線
  塔」(原審院卷第121頁、第117頁)、「9.碎石混凝土鋪設基地
  」、「10.碎石鋪設混凝土基地」 (原審院卷第122頁、第117頁
  ) 、「11.砂石霸台及道路」、「12.工寮及道路」（原審院卷第
  123頁、第117頁）、「13.宿舍舊址及道路」、「14.電塔及周圍
  水泥基地」 (原審院卷第124頁、第117頁)、「15.水泥磚牆路
  椿及道路」 (原審院卷第125頁、第117頁)等構造物，原判決
  附圖所示之土石按其利用之方式，顯係構成砂石場地基之部分
  土石層，甚至於是定著物所附著之土地（如前述混凝土磚造之
  「砂石攪拌基座」、混凝土造之「電塔」等物），與採取砂石
  後所堆置而成，有待外運或加工之砂石成品、半成品有異，係
  屬場區所在土地之構成部分，並無特定性與獨立性，依法並無
  獨立之所有權。上訴人自認自七十年七月二日起獲准於系爭河
  川公地設置砂石洗選場，獲台中縣政府核發採取土石許可證，
  上訴人乃於系爭河川地上填土整地，從事砂石加工，粗估至八
  十一年共採取土石3,585,000立方公尺。上開土石一部分作為
  系爭河川公地上之『地基』，一部分對外出售等情（見上訴人
  辯論意旨狀，本院卷第二宗第115頁至117頁），顯見系爭土石
  確為系爭砂石場之地基，已與河川地附合，密不可分，非破壞
  地表挖取無法分離，再參酌上訴人於二審提出之現場彩色照片
  影本二張（外放於證物袋），益能查見上訴人所指系爭土石均
  已附合於河川地，設非以河川治理計劃或鄰近土地高程測量，
  無從分辨何者為系爭土石。上訴人主張七十年至八十一年開採
  土石總額為系爭土石之十四倍，即或屬實，系爭土石既為上訴
  人充為砂石場地基，已與河川公地附合，成為河川公地之一部
  分，非破壞地表，再次挖取無從分離，不能成為獨立之物權客
  體。
六上訴人主張依經濟部水利署中央管河川內土石堆處理作業程序
  第九條明文，及被上訴人機關就與本件上訴人情形相同而輔導
  砂石業者遷場，均准許業者得以挖取砂石至其砂石廠設立前之
  地盤高度而非僅堆置壩口之砂石及級配成品一節，經查依經濟
  部水利署第三河川局「92年烏溪河川區域拆除計劃流程、原簽
  、拆除名單等相關資料」（本院卷第二宗三十頁至三十四頁、
  四十一頁至九十二頁）會勘紀錄等（本院卷第一宗92頁至174
  頁）顯示，被上訴人辦理九十二年河川區域內碎石碎解洗選場
  強制拆除計劃及違規土石堆清除計劃，曾召集石益砂石場等相
  關砂石場人員研商會議決議：「業者自行拆除者，於三月底（
  92年）前向本局（第三河川局）提出書面申請，本局將擇期邀
  請檢警相關單位會同訂定拆除範圍及高程，未自行拆除者依行
  政執行法強制執行拆除，執行強制拆除後不得再申請自行拆除
  」，嗣後石益砂石場等申請自行拆除，依被上訴人指定之現地
  鄰近高程拆除完畢，被上訴人同意石益砂石場等依現地鄰近高
  程自行拆除，為被上訴人之行政處理方式，並不足以推論拆除
  前鄰近高程以上砂石即為石益砂石場等所有，上訴人執此行政
  處理方式主張系爭土石（河川治理計劃高程以上土石）為上訴
  人所有，請求確認，自屬無理由，原審駁回其訴，命負擔訴訟
  費用，並無違誤，上訴意旨請求廢棄改判，核無理由，應予駁
  回。兩造其餘攻擊防禦方法對於本院上開認定結果無影響併此
  明。
七據上論結，本件上訴為無理由，依民事訴訟法第四百四十九條
  第一項、第七十八條判決如主文。
中    華    民    國    97    年    5     月    27    日
                  民事第四庭    審判長法  官  黃斐君
                                      法  官  陳蘇宗
                                      法  官  張浴美
以上正本係照原本作成。
如對本判決上訴，須於收受判決送達後20日內向本院提出上訴
書狀，其未表明上訴理由者，應於提出上訴後20日內向本院提
出上訴理由書 (須按他造人數附具繕本)。
上訴時應提出委任律師為訴訟代理人之委任狀。具有民事訴訟法
第466條之1第1項但書或第2項之情形為訴訟代理人者，另應附具
律師及格證書及釋明委任人與受任人有該條項所定關係之釋明文
書影本。
                                      書記官  林水濱
中    華    民    國    97    年    5     月    28    日
                                                      Ａ


司法院資訊處製作；財團法人民間司法改革基金會備份。
